最高法院刑事判決　　　　　　九十四年度台上字第三二九三號
　　上　訴　人　丙○○原名蔡.
　　　　　　　　　　　　號6樓.
　　　　　　　　　　　　送達代.
　　　　　　　　　　　　區○○.
　　　　　　　　甲○○
　　　　　　　　乙　○
　　　　　　　　　　　　號5樓.
　　上 列一 人
　　選任辯護人　林俊倩律師
上列上訴人等因違反水土保持法案件，不服台灣高等法院中華民
國九十四年二月四日第二審更審判決（九十三年度上更(二)字第三
九０號，起訴案號：台灣基隆地方法院檢察署八十五年度偵字第
三一二五、三二一六號），提起上訴，本院判決如下：
    主  文
原判決撤銷，發回台灣高等法院。
    理  由
本件原判決認定上訴人乙○與楊慶能（已於民國八十七年十二月
二十五日死亡）均負責經營萬傑國際有限公司（下稱萬傑公司）
，因蔡火盛（已於九十二年一月六日死亡）係坐落於基隆市○○
區○○段七分寮小段第三四之一、三四之二及九二地號之共有人
，為將其住家前上開第三四之一、三四之二及九二等地號之私有
山坡地保育區內之山坡地，整平作為觀光果園使用，乃未經其他
共有人之同意，擅自於八十五年五月二日，與楊慶能、乙○商議
，同意楊慶能、乙○處理填土整地工程。而楊慶能、乙○二人乃
又與從事廢土及廢棄物工程承攬業者錦繡大地開發有限公司（下
稱錦繡大地公司）之負責人即上訴人丙○○（原名蔡桐喜）訂定
合作契約書，由錦繡大地公司提供新台幣（下同）四十萬元，合
夥經營上開填土整地工程，並約定蔡火盛無須支付費用，而以提
供該處土地允許不特定人傾倒廢土，每一台車由萬傑公司及錦繡
大地公司收取三百元代價之方式謀利，丙○○並指派錦繡大地公
司經理即上訴人甲○○全權負責。嗣蔡火盛、楊慶能、乙○、丙
○○與甲○○即基於共同之犯意聯絡，明知基隆市○○區○○段
七分寮小段第九一之二、九二地號為私有山坡地，不得擅自開挖
整地及處理廢土，上訴人等人竟未經九一之二、九二地號土地其
他共有人之同意，自八十五年七月七日起，擅自於第九一之二、
九二地號山坡地（如原判決附圖Ｄ、Ｅ所示部分）上，推由萬傑
公司僱請不知情之已成年工人開挖整地，並容許不特定人傾倒垃
圾廢土，致生雨水沖刷水土流失之結果等情。因而分別將第一審
關於上訴人乙○、丙○○與甲○○部分之科刑判決撤銷，改判論
處上訴人等三人共同在私人山坡地未經同意擅自堆積土石、開挖
整地，致生水土流失罪刑，固非無見。
惟查：(一)按犯罪事實應依證據認定之，無證據不得認定犯罪事實
。刑事訴訟法第一百五十四條第二項定有明文。又刑事訴訟法規
定被告有緘默權，被告基於「不自證己罪原則」，既無供述之義
務，亦無真實陳述之義務，同時亦不負自證清白之責任，不能因
被告未能提出證據資料證明其無罪，即認定其有罪。本件原判決
均論處上訴人等三人違反水土保持法第三十二條第一項共同在私
人山坡地未經同意擅自堆積土石、開挖整地，致生水土流失罪，
其認定上訴人等人未經基隆市○○區○○段七分寮小段第九一之
二及九二地號土地其他共有人之同意，擅自開挖整地、傾倒垃圾
廢土之主要理由，係以「同案被告蔡火盛雖為該土地共有人之一
，但其並未提出相關資料以證明其他共有人已同意其使用該土地
，且查無證據足以證明被告等人已取得其他共有人之同意，被告
等自不得擅自於上開土地（開）挖整地及傾倒廢土」（見丙○○
與甲○○判決第四頁第十四至十八行、乙○判決第四頁第二至六
行）為其論斷之依據，顯見原判決將水土保持法第三十二條第一
項證明未經同意之舉證責任推由同案被告及上訴人等負擔，置檢
察官之舉證責任之義務於不顧，自有採證違背證據法則之違法。
(二)刑事訴訟法第二百零六條第一項規定：「鑑定之經過及其結果
，應命鑑定人以言詞或書面報告」，而法院囑託學校鑑定，準用
第二百零六條第一項之規定，同法第二百零八條第一項亦定有明
文。是鑑定報告書之內容應包括鑑定經過及其結果，法院囑託鑑
定機關為鑑定時，受囑託之鑑定機關不應僅將鑑定結果函覆，並
應將鑑定經過一併載明鑑定報告書中，若鑑定報告書僅簡略記載
鑑定結果而未載明鑑定經過，既與法定記載要件不符，法院自應
命受囑託機關補正，必要時並得通知實施鑑定之人以言詞報告或
說明，否則，此種欠缺法定要件之鑑定報告不具備證據資格，自
無證據能力可言。原判決認定上訴人等人擅自於上開第九一之二
、九二地號山坡地上，推由萬傑公司僱請不知情之已成年工人開
挖整地，並容許不特定人傾倒垃圾廢土，致生雨水沖刷水土流失
之結果，無非以國立台灣海洋大學河海工程學系之鑑定結果為據
。然查該校八十六年五月二日八六海河字第二七五０號函，僅函
覆鑑定結果之建議書（見第一審卷第九十四、九十五頁），並未
將鑑定經過一併載明於該建議書中；且丙○○於原審辯稱：鑑定
人為海事工程學者，與水土保持科系學者專業知識不同，鑑定人
資格顯有瑕疵等語（見原審上更(二)卷第六十二頁）。究竟鑑定人
鑑定之經過為何？鑑定人就鑑定事項是否具有特別知識經驗而得
勝任？俱不明瞭，該鑑定建議書與法定記載要件不符，是否具有
證據能力，即堪質疑，原審未命受囑託機關補正，遽採為本件判
決之基礎，與證據法則有違，自不足以招折服。(三)原判決認定上
訴人等人基於共同之犯意聯絡，未經同意，自八十五年七月七日
起，擅自於上開第九一之二、九二地號山坡地（如原判決附圖Ｄ
、Ｅ所示部分）上，推由萬傑公司僱請不知情之已成年工人開挖
整地，並容許不特定人傾倒垃圾廢土，致生雨水沖刷水土流失之
結果。至檢察官起訴之上開第二七二、二七四地號及未登錄之國
有地部分（即原判決附圖Ａ、Ｂ、Ｃ、Ｆ、Ｇ所示部分），依蔡
火盛於八十五年五月二日所出具之同意書，及萬傑公司與錦繡大
地公司於八十五年六月十日所定之合作契約書等內容觀之，均僅
侷限於蔡火盛名下之土地部分，且查無相關證據證明上訴人等人
有於上開第二七二、二七四地號之公有山坡地及原判決附圖Ｂ、
Ｇ所示未登錄地為傾倒廢土之行為，認此部分不能證明上訴人等
犯罪，惟因與前述論罪科刑部分有實質上一罪關係，爰不另為無
罪之諭知（均見原判決理由三、四部分）。惟蔡火盛出具之同意
書及萬傑公司與錦繡大地公司所簽訂之合作契約書，其開發標的
均載明為基隆市○○區○○段七分寮小段第三四之一、三四之二
及九二地號土地（見八十五年度偵字第三一二五號偵查卷第十七
、十八頁），並未及於第九一之二地號土地，原判決卻認依上開
同意書及合作契約書均僅侷限於蔡火盛名下土地，上開第九一之
二地號土地（即原判決附圖Ｅ所示部分）亦為上訴人等人違反水
土保持法之行為地，其判決理由已屬前後矛盾。且該二公司所簽
訂之合作契約書第二條約定為「開發範圍：標的全部範圍或毗鄰
土地增加之範圍」，如果可採，上訴人等人是否於約定之土地及
其毗鄰之土地均一併作業？似非無疑。況依檢察官勘驗筆錄之記
載（見同上卷第四十六頁），檢察官督同基隆市安樂地政事務所
於現場勘驗，並由蔡火盛指界予基隆市安樂地政事務所人員測量
，該所函送之土地複丈成果圖，圖中標示如原判決附圖Ａ、Ｂ、
Ｃ、Ｄ部分為填土區，Ｅ、Ｆ、Ｇ部分為挖土區（見同上卷第五
十二頁）。該測量結果似依蔡火盛指界而為之。則蔡火盛指界之
範圍是否即屬蔡火盛與上訴人等合作之區域？原審憑何證據資料
以區分該附圖Ａ、Ｂ、Ｃ、Ｄ區域中之Ｄ部分，及Ｅ、Ｆ、Ｇ區
域中之Ｅ部分為上訴人等人所為，其餘緊鄰部分則否？原判決未
詳加調查審認，遽行判決，難認適法。(四)乙○一再辯稱其事發後
有積極去補救、有種了七五０棵樹苗等語（見第一審卷第一六一
頁、原審上訴卷第九十七頁、原審上更(一)卷第一六七、二五九頁
、原審上更(二)卷第一０三頁），此攸關乙○犯罪後之態度，並影
響刑法第五十七條科刑輕重之事項，何以不能採取，原審未併予
審酌，亦有未洽。上訴人等上訴意旨均指摘原判決不當，非無理
由，應認原判決仍有撤銷發回更審之原因。
據上論結，應依刑事訴訟法第三百九十七條、第四百零一條，判
決如主文。
中　　華　　民　　國　九十四　年　　六　　月　 十七　 日
                      最高法院刑事第十一庭
                          審判長法官  洪　清　江
                                法官  石　木　欽
                                法官  李　伯　道
                                法官  林　勤　純
                                法官  花　滿　堂
      本件正本證明與原本無異
                                      書  記  官
中　　華　　民　　國　九十四　年　　六　　月　二十七　日
                                                      v
